【裁判字號】    98,台上,6935
【裁判日期】    981119
【裁判案由】    偽造文書等罪
【裁判全文】
最高法院刑事判決            九十八年度台上字第六九三五號
上  訴  人  台灣高等法院高雄分院檢察署檢察官
被      告  甲○○
            乙○○
            丙○○
上列一人
選任辯護人  林敏澤律師
            李亭萱律師
上列上訴人因被告等偽造文書等罪案件，不服台灣高等法院高雄
分院中華民國九十八年八月十三日第二審更審判決（九十八年度
重上更(三)字第八號，起訴案號：台灣澎湖地方法院檢察署九十年
度偵字第五一二、六二二號），提起上訴，本院判決如下：
    主  文
上訴駁回。
    理  由
按刑事訴訟法第三百七十七條規定：上訴於第三審法院，非以判
決違背法令為理由，不得為之；是提起第三審上訴，應以原判決
違背法令為理由，係屬法定要件。如果上訴理由書狀並未依據卷
內訴訟資料具體指摘原判決不適用何種法則或如何適用不當，或
所指摘原判決違法情事，顯與法律規定得為第三審上訴理由之違
法情形不相適合時，均應認其上訴為違背法律上之程式，予以駁
回。原判決以公訴意旨認被告甲○○、丙○○、乙○○共同連續
涉犯刑法第二百十六條、第二百十條行使偽造私文書、第三百三
十五條第一項侵占罪嫌；丙○○另涉犯刑法第三百四十二條第一
項背信罪嫌。但經審理結果，以公訴人所舉之證據資料，查無任
何適合於甲○○、丙○○、乙○○犯罪事實認定之積極證據，不
能證明甲○○、丙○○、乙○○涉犯該等罪嫌，因而撤銷第一審
關於甲○○部分之科刑判決，改判諭知甲○○無罪。另維持第一
審諭知丙○○、乙○○無罪之判決，駁回檢察官在第二審關於其
二人之上訴。已詳敘其無從為甲○○、丙○○、乙○○有罪確信
之理由；對於公訴意旨所為之指訴，如何不可採，亦在理由內逐
一加以指駁，俱有卷存證據資料可資覆按。檢察官上訴意旨略稱
：（一）、告訴人陳明廷具狀請求上訴略以：原判決第十頁第四
行既已採認甲○○、丙○○及僱用不知情之陳秀戀擔任重建委員
會之出納與會計，於民國八十二年三月十二日，由甲○○指示丙
○○藉職務之便，利用無犯罪故意之承辦人蔡佳，以「重建委
員會代表人甲○○、陳秀戀、丙○○」名義，向保證責任澎湖第
二信用合作社漁港分社（下稱漁港分社）開立帳號00000－
0－0號活期儲蓄存款（下稱活儲）帳戶。復於該判決第十五頁
(5)認定乙○○雖自承係接續陳秀戀而於八十二年三月至八十六年
九月擔任文澳祖師廟之會計。詎原判決第十二頁又認定甲○○、
丙○○另於八十三年二月四日，由甲○○指示丙○○填製偽造「
管理委員會代表人甲○○名義之活期儲蓄存款新開戶申請書、印
鑑卡之私文書，並持向漁港分社申請開立帳號00000－0－
0號之活儲帳戶」。原判決理由與所認定事實明顯矛盾。（二）
、告訴人請求上訴復以：最高法院第三次發回更審，詳載應予調
查之事證部分，原判決並未調查，亦有應於審判期日調查之證據
而未予調查之違誤。（三）、原判決認定證人陳秀戀之印鑑章係
為領款之用而暫時留存於文澳祖師廟重建委員會。惟陳秀戀於第
一審證稱：伊於八十二年三月離職後二、三個月後，去找甲○○
要回伊的印章，印章是位新的會計拿給伊等語。則陳秀戀既於八
十二年五、六月間已取回其印章，而丙○○辯稱：當初開始重建
時，係甲○○叫伊與陳秀戀先在一本二十五張之取款條上蓋好印
章等語，非以暫時留存於文澳祖師廟重建委員會之印鑑章蓋用，
何以原判決附表一、二、三所示以陳秀戀及甲○○、丙○○名義
書立之取款憑條，不僅日期大多在八十二年五、六月陳秀戀取回
其印章之後，且多達六十四筆，與丙○○所述一本二十五張相差
三十九筆，原判決未予調查，復未查明六十四筆款項之去向，亦
未敘明其理由，遽為被告等無罪之判決，洵屬違法云云。惟查：
事實認定與理由說明，不相一致，即屬判決理由矛盾之當然違背
法令。惟所謂事實認定，如屬有罪判決，係指事實審法院依據證
據對犯罪事實之判斷；如屬無罪之判決，並無犯罪事實，判決理
由說明與起訴書所載之犯罪事實不合，正足以釐清事實真相，要
無判決理由矛盾之可言。上訴意旨（一）援引告訴人請求檢察官
上訴之理由所載「甲○○分別邀同丙○○及僱用不知情之陳秀戀
擔任重建委員會之出納與會計，於八十二年三月十二日，由甲○
○指示丙○○藉職務之便，利用無犯罪故意之承辦人員蔡佳，
以『重建委員會代表人甲○○、陳秀戀、丙○○』名義，向漁港
分社開立帳號00000－0－0號活儲帳戶」等情；乃檢察官
起訴書所載犯罪事實，非原判決認定之事實，自與原判決理由欄
六（三）２、（５）(5)說明「乙○○雖自承係接續陳秀戀而於八
十二年三月到八十六年九月擔任文澳祖師之會計」（見原判決第
十五頁）、六（二）５說明「甲○○、丙○○另於八十三年二月
四日，由甲○○指示丙○○填製偽造管理委員會代表人甲○○名
義之活儲新開戶申請書、印鑑卡之私文書，並持向漁港分社申請
開立帳號00000－0－0號活儲帳戶部分」等語（見原判決
第十二頁），無所謂認定事實與理由說明矛盾之情事，殊非合法
上訴第三審之理由。又刑事訴訟法第三百八十二條第一項所謂上
訴書狀應敘述上訴之理由，係指上訴書狀本身應敘述上訴具體理
由而言，即依據卷內既有訴訟資料或提出新事證，指摘或表明第
二審判決有何採證認事、用法或量刑等足以影響判決本旨之不當
或違法，而構成應予撤銷之具體事由之謂。倘僅泛言原判決認定
事實錯誤、違背法令、量刑失之過重或輕縱、應予調查之證據未
調查，而未依上揭意旨指出具體事由，或形式上雖已指出具體事
由，然該事由縱使屬實，亦不足以認為原判決有何不當或違法者
（如對不具有調查必要性之證據，法院未依聲請調查亦未說明理
由，或援用證據不當，但除去該證據仍應為同一事實之認定），
皆難謂係具體理由。且該上訴具體理由，刑事訴訟法並無得引用
或檢附其他文件代替之規定，自應於上訴書狀敘述明白，否則仍
與上訴第三審之程式要件不合。上訴意旨（二）引用告訴人請求
檢察官上訴之理由，認本院第三次發回意旨已詳細指明應予調查
之證據，原判決仍未詳予根究，其瑕疵依然存在，亦有應於審判
期日調查之證據而未予調查之違誤云云。惟未具體指明何項應予
調查之證據未調查，且說明未予調查足以影響判決本旨之理由，
核與法律規定得為第三審上訴理由之違法情形，不相適合，亦非
適法之第三審上訴理由。另應於審判期日調查之證據，係指該證
據已於事實審法院聲請調查，倘予採納或經調查所能證明者，得
以推翻原審判決所確認之事實，而得據以為不同之認定而言。如
未經聲請調查，或所聲請調查之證據與待證事項非事理所必然，
或係無從調查之證據方法，即欠缺其調查之必要性，縱未調查，
或未於理由特加說明，均與所謂違背法令之情形不相適合。公訴
人及甲○○、丙○○、乙○○及其辯護人於原審準備程序均無任
何證據調查之聲請，原審於最後審判期日審判長再訊問尚有何證
據請求調查，渠等均答稱：「沒有」（見原審卷第二八三頁正面
）。而事實審法院並無為當事人蒐集證據之義務，公訴人亦未具
體說明原審就該事項有依職權調查之理由，而本院為法律審，上
訴意旨（三）在本院再行爭執，指摘原判決調查未盡及理由不備
，仍非依據卷內資料執為指摘之合法上訴第三審理由。本件上訴
違背法律上之程式，應予駁回。又裁判上一罪案件之一部分，得
提起第三審上訴者，其不得上訴第三審部分，依審判不可分原則
，第三審法院亦應併予審判，但以得上訴部分其上訴合法為前提
。本件上揭得上訴之部分，其上訴為不合法，本院由程序上予以
駁回，對於具有行為時刑法所定牽連關係之侵占、背信等輕罪部
分自無從併為實體上審判，此部分既屬刑事訴訟法第三百七十六
條第三款、第五款之案件，為不得上訴第三審之案件，其上訴不
合法，應併予駁回。至告訴代理人及檢察官於原審前審函請澎湖
二信影印文澳祖師廟管理委員會帳號00000－0－0號活儲
帳戶、文澳祖師廟重建委員會帳號00000－0－0號活儲帳
戶全部取款憑條影本後，於審理中復指稱如原判決附表二、三所
示款項亦係遭被告等侵占部分；又台灣澎湖地方法院檢察署九十
六年度他字第六七號書函，就告發代理人郭憲彰律師告發甲○○
、丙○○涉犯刑法偽造有價證券罪嫌而移送併辦部分，因本案已
經原審判決無罪，由本院從程序上駁回上訴確定，即無裁判上一
罪關係，上開部分無從併辦，應退回檢察官另行處理，附此敘明
。
據上論結，應依刑事訴訟法第三百九十五條前段，判決如主文。
中    華    民    國  九十八  年   十一   月   十九   日
                      最高法院刑事第八庭
                          審判長法官  洪  文  章
                                法官  王  居  財
                                法官  郭  毓  洲
                                法官  黃  梅  月
                                法官  邱  同  印
      本件正本證明與原本無異
                                      書  記  官
中    華    民    國  九十八  年   十一   月  二十三  日
                                                Ａ


司法院資訊處製作；財團法人民間司法改革基金會備份。
